【裁判字號】    98,訴,478
【裁判日期】    980921
【裁判案由】    所有權移轉登記
【裁判全文】
臺灣士林地方法院民事判決               98年度訴字第478號
原      告  昇新製衣股份有限公司
法定代理人  甲○○
訴訟代理人  鄭三川律師
            張曼隆律師
上  一  人
複 代理 人  徐家福律師
被      告  丁○○
            庚○○
            戊○○
兼 上三 人
訴訟代理人  己○○
被      告  丙○○
            乙○○
上列當事人間所有權移轉登記事件，本院於民國98年9 月7 日言
詞辯論終結，判決如下：
    主      文
被告應就如附表編號二、三所示之土地辦理繼承登記後，將所有
權移轉登記予甲○○。
原告其餘之訴駁回。
訴訟費用新臺幣陸仟捌佰壹拾元由被告連帶負擔。被告應連帶賠
償原告所預繳之訴訟費用新臺幣陸仟捌佰壹拾元。
    事  實  及  理  由
壹、程序部分
    被告許祥熙、乙○○經合法通知，未於言詞辯論期日到場，
    核無民事訴訟法第386 條各款所列情形，爰依原告聲請，由
    其一造辯論而為判決。
貳、實體部分
一、原告起訴主張：伊與被告之被繼承人黃溝於民國78年12月7
    日簽訂協議書（下稱「系爭協議書」），向黃溝買受如附表
    所示土地（以下分別以地號稱之），買賣價金均已付清，且
    159 地號土地所有權業經移轉登記完畢。惟160 、161 地號
    土地均屬農地，而受修正前土地法第30條關於私有農地所有
    權移轉之承受人需具備自耕農身分規定之限制，致160 、16
    1 地號土地無法辦理所有權移轉登記予伊。伊遂與黃溝於系
    爭協議書約定：就160 、161 地號土地，黃溝先行於買賣所
    有權移轉契約書、土地登記申請書、土地現值申報書上蓋章
    ，並出具印鑑證明、戶籍謄本予伊收執，以維伊權益，並待
    日後土地法取消私有農地所有權移轉限制時，將160 、161
    地號土地移轉予伊或伊指定之人。茲因土地法第30條之規定
    業已刪除，爰依系爭協議書及繼承之法律關係，訴請被告履
    行系爭協議書之約定等情。並聲明：被告應將160 、161 地
    號土地辦理繼承登記後，將所有權移轉登記予伊或甲○○。
二、被告丁○○、己○○、庚○○、戊○○則以：黃溝不識字，
    是系爭協議書應非黃溝所簽。縱系爭協議書為黃溝所簽，惟
    因原告不具自耕農身分，不得買受160 、161 地號土地，系
    爭協議書因違反修正前土地法第30條之規定而無效。又自黃
    溝與原告於78年12月7 日簽訂系爭協議書起，原告之請求權
    已因15年不行使而罹於時效消滅，伊等自得拒絕履行系爭協
    議書之約定。況原告前於62年6 月18日，與黃溝簽訂土地買
    賣契約，買受同小段165 地號土地，165 地號土地雖屬農地
    ，然黃溝已辦理所有權移轉登記予原告指定之人，是原告所
    稱其無自耕農身分致未能辦理所有權移轉登記，顯屬推託之
    詞。且依系爭協議書第2 條第3 項之約定，原告應將161 地
    號土地返還予黃溝，原告自不得請求伊等將161 地號土地移
    轉登記予己或甲○○等語，資為抗辯。並聲明：原告之訴駁
    回。
三、兩造不爭執之事實（見本院98年7 月1 日準備程序筆錄）：
  (一)系爭協議書約定原告向黃溝買受附表所示之土地，出賣人簽
    名欄簽有黃溝之姓名及蓋有黃溝之印文。買賣價金當時皆已
    付清，且159 地號土地所有權業已移轉登記完畢。
  (二)160 、161 地號土地於78年間編定為「農地」，原告為私法
    人，不具自耕農身分。
  (三)160 、161 地號土地雖未辦理所有權移轉登記予原告，然黃
    溝已於買賣所有權移轉契約書、土地登記申請書、土地現值
    申報書上簽名蓋章交付原告，並出具印鑑證明、戶籍謄本予
    原告。
  (四)黃溝於80年5 月8 日死亡，被告為黃溝之全體繼承人。
  (五)修正前土地法第30條關於私有農地所有權移轉之承受人需具
    備自耕農身分之規定，業於89年1 月26日刪除。
四、本件經本院於98年7 月1 日與兩造整理爭點為（見上開準備
    程序筆錄）：
  (一)系爭協議書是否黃溝為所簽？
  (二)系爭協議書是否因原告違反修正前土地法第30條之規定或有
    給付不能之情形而無效？
  (三)原告依系爭協議書之約定，就160 、161 地號土地之移轉登
    記請求權是否已罹於時效期間而消滅？
  (四)系爭協議書是否約定原告應將161 地號土地返還予黃溝？
  (五)原告得否請求將160 、161 地號土地所有權移轉登記予己？
五、得心證之理由
  (一)系爭協議書係黃溝所簽。
    經查，黃溝已於買賣所有權移轉契約書、土地登記申請書、
    土地現值申報書上簽名蓋章，並出具印鑑證明、戶籍謄本予
    原告等情，已如前述（見上三之(三)）。且證人即系爭協議書
    之見證人辛○○於98年7 月24日本院準備程序時到場結證稱
    ：黃溝與原告簽訂系爭協議書時，伊有到場見證，當時黃溝
    係於意識清楚之情況下，在系爭協議書上簽名蓋章，並將辦
    理土地所有權移轉登記所需之相關文件一併交予甲○○等語
    明確（本院卷第55頁背面）足證黃溝確有將160 、161 地號
    土地出售予原告之意，並曾與原告簽定系爭協議書。況被告
    丁○○、己○○、庚○○、戊○○亦不否認原告於62年間，
    曾向黃溝購買附表所示之土地及臺北縣汐止市○○段烘內小
    段165 地號土地，並於62年6 月15日簽訂不動產買賣契約書
    （下稱系爭不動產買賣契約，本院卷第37頁），且觀諸黃溝
    於系爭不動產買賣契約上所使用之印文，與系爭協議書上之
    黃溝印文，以肉眼比對亦屬相符。又稽之系爭協議書約定：
    「... 雙方就土地買賣事再行議訂條件如后以資遵守」等節
    ，可知系爭協議書確係原告與黃溝為解決附表所示土地之買
    賣事宜，而延續系爭不動產買賣契約之內容所再行簽訂。準
    此，被告丁○○、己○○、庚○○、戊○○辯稱：系爭協議
    書非黃溝所簽云云，顯不足採。
  (二)系爭協議書未違反修正前土地法第30條之規定或有給付不能
    之情形，其約定仍為有效。
    1.按解釋意思表示，應探求當事人之真意，不得拘泥於所用
      之辭句。民法第98條定有明文。是解釋當事人之契約，應
      以當事人立約當時之真意為準，而真意何在，又應以過去
      事實及其他一切證據資料為斷定之標準，不能拘泥文字致
      失真意（最高法院39年臺上字第1053號判例參照）。
    2.經查，系爭協議書第2 條第3 項後段約定：「161 地號部
      分甲方（原告）同意自廠房外之空地整平部分以外土地全
      部歸還乙方（黃溝）。其餘之土地由甲方繼續無條件永久
      使用，如日後能『分割』時乙方應保證分割後順利過戶與
      甲方或其指定人名下（含160 地號部分）... 」。又依土
      地登記謄本（見北院卷第8 至9 頁）所示，160 、161 地
      號土地自42年間政府實施公地放領，由黃溝取得所有權時
      起，即為黃溝單獨所有，並無與他人共有或有待分割之情
      形。且證人辛○○亦於前開期日證稱：160 、161 地號土
      地為農地，故原告與黃溝有約定等政府規定可以移轉時，
      再辦理土地所有權移轉登記等語（本院卷第55頁背面）。
      是就上情交互以觀，探究原告與黃溝簽訂系爭協議書時之
      真意，系爭協議書第2 條第3 項後段記載之「分割」，實
      應為「過戶」或「移轉登記」之明顯誤寫，殊屬明確。準
      此，黃溝與原告約定之真意應為：於土地法第30條刪除私
      有農地所有權移轉限制時，黃溝應將160 、161 地號土地
      所有權移轉登記予原告或原告指定之人。
    3.次按89年1 月26日修正前土地法第30條規定：私有農地所
      有權之移轉，其承受人以能自耕者為限，並不得移轉為共
      有。但因繼承而移轉者，得為共有。違反前項規定者，其
      所有權之移轉無效。又上開規定係就私有農地所有權移轉
      之物權行為所作之強制規定，關於約定負擔移轉該項土地
      所有權之債務之債權行為，則不在限制之列（最高法院81
      年臺上字第1989號判決要旨參照）。系爭協議書約定，於
      土地法第30條刪除私有農地所有權移轉限制時，黃溝應將
      160 、161 地號土地所有權移轉登記予原告或原告指定之
      人，此僅為關於黃溝應負擔移轉160 、161 地號土地所有
      權之債務之債權行為，而修正前土地法第30條既僅禁止私
      有農地所有權移轉之物權行為，而未就債權行為加以限制
      ，則系爭協議書之約定自不因有悖於修正前土地法第30條
      之規定而無效。故被告丁○○、己○○、庚○○、戊○○
      辯稱：系爭協議書違反修正前土地法第30條之約定而無效
      云云，容有誤會，而不足採。
    4.又以不能之給付為契約標的者，其契約為無效；但其不能
      情形可以除去，而當事人訂約時並預期於不能之情形除去
      後為給付者，其契約仍為有效，民法第246 條第1 項定有
      明文。修正前土地法第30條雖禁止將私有農地移轉予無自
      耕能力之人，然該規定業於89年1 月26日刪除，且黃溝與
      原告係預期上開規定將因修法刪除，而約定黃溝應於土地
      法第30條修正刪除私有農地所有權移轉限制時，將160 、
      161 地號土地移轉登記予原告或其指定之人，則黃溝與原
      告顯有預期不能之情形除去後給付之意思，依民法第246
      條第1 項但書之規定，系爭協議書即非無效。
  (三)原告依系爭協議書之約定，就160 、161 地號土地之移轉登
    記請求權時效應自89年1 月26日起算，故未罹於時效期間而
    消滅。
    1.按消滅時效，自請求權可行使時起算。民法第128 條前段
      定有明文。所謂請求權可行使時，乃指權利人於法律上並
      無障礙，得行使請求權之狀態而言，至於因權利人個人事
      實上之障礙不能行使請求權者，並不能阻止時效之進行（
      最高法院85年度臺上字第2040號判決參照）。又契約之當
      事人約定於買受人嗣後取得自耕能力或法令限制取消後，
      始將土地所有權移轉登記予買受人者，買受人須於取得自
      耕能力或法令取消農地所有權移轉限制後，始得請求辦理
      土地之所有權移轉登記，其消滅時效應自是時起算。在此
      之前，其行使權利之障礙，乃基於當事人間契約之約定而
      生，難謂係屬買受人個人事實上之障礙（最高法院98年度
      臺上字第942 號裁定參照）。
    2.系爭協議書第2 條第3 項後段約定之真意為：於土地法第
      30條刪除私有農地所有權移轉限制時，黃溝應將160 、16
      1 地號土地所有權移轉登記予原告或其指定之人等情，業
      如上述（見上五之(二)），則於修正前土地法第30條取消私
      有農地所有權移轉限制前，原告基於系爭協議書之約定，
      尚不得請求黃溝或被告移轉160 、161 地號土地所有權，
      而須於89年1 月26日土地法第30條私有農地所有權移轉限
      制經刪除後，始得依系爭協議書之約定，行使其請求權。
      故原告之請求權消滅時效應自89年1 月26日起算，原告於
      97 年12 月31日提起本件訴訟，尚未逾15年之消滅時效。
      被告丁○○、己○○、庚○○、戊○○為時效抗辯，自不
      足採。
  (四)系爭協議書並未約定原告應將161 地號土地返還予黃溝。
    系爭協議書第2 條第3 項前段固約定：「161 地號部分甲方
    （原告）同意自廠房外之空地整平部分以外土地全部歸還乙
    方（黃溝），其餘土地由甲方繼續無條件永久使用」等節。
    惟系爭協議書第2 條第3 項後段亦約定：「如日後能分割時
    乙方應保證分割後順利過戶與甲方或其指定人名下（含160
    地號部分）... 」等情，可知系爭協議書第2 條第3 項前段
    應係就160 、161 地號土地移轉登記予原告或其指定之人前
    ，土地管理、使用情形所為約定。再依系爭協議書第2 條第
    2 項前段約定：「160 地號部分簽訂本約同時，其有關過戶
    證件（與159 地號同）乙方應全部交付甲方，如因法令規定
    不能或因甲方之故遲延過戶時，乙方應完全同意，乙方並同
    意本基地於甲方永久使用」等語，是就系爭協議書第2 條第
    2 、3 項前段於系爭協議書全文之體系以觀，益徵系爭協議
    書第2 條第3 項前段僅係黃溝與原告於辦理土地所有權移轉
    登記前，就160 、161 地號土地之管理使用所為之約定，而
    非約定原告應將161 地號土地返還予黃溝，否則即與原告向
    黃溝買受該土地之契約本旨相悖。準此，被告丁○○、己○○、庚○○、戊○○辯稱：原告應依系爭協議書將161 地號
    土地返還予黃溝云云，顯非可採。
  (五)原告不得請求將160 、161 地號土地所有權移轉登記予己。
    按私法人不得承受耕地，農業發展條例第33條本文定有明文
    。又農業發展條例所定之耕地，指依區域計畫法劃定為特定
    農業區、一般農業區、山坡地保育區及森林區之農牧用地，
    同法第3 條第11款亦有明文。查160 、161 地號土地之地目
    為「旱」，並經編定為山坡地保育區之農牧用地，有土地登
    記謄本存卷可參（見北院卷第8 、9 頁）。顯見160 、161
    地號土地應為農業發展條例所規定之耕地，依同條例第33條
    本文之規定，不得移轉予私法人。故原告即不得請求將160
    、161 地號土地所有權移轉登記予己。
六、綜上所述，系爭協議書係黃溝所簽，且無違反修正前土地法
    第30條之規定或有給付不能而無效之情形，被告為黃溝之全
    體繼承人，依系爭協議書之約定，自負有移轉160 、161 地
    號土地之義務。從而，原告依系爭協議書之約定，於請求被
    告將160 、161 地號土地辦理繼承登記後，移轉登記予其所
    指定之甲○○之範圍內，為有理由，應予准許。至其請求將
    160 、161 地號土地所有權移轉登記予己部分，於法不合，
    應予駁回。
七、本件訴訟費用額確定為6,810 元（即原告預繳之第一審裁判
    費6,280 元、證人旅費530 元），本院酌量兩造之情形，認
    應由被告連帶負擔。
八、本件判決基礎已臻明確，兩造其餘之攻擊防禦方法及訴訟資
    料經本院斟酌後，核與判決不生影響，無一一論述之必要，
    併予敘明。
據上論結，原告之訴為一部有理由、一部無理由，依民事訴訟法
第385 條第1 項前段、第79條、第85條第2 項、第87條第1 項，
判決如主文。
中    華    民    國    98    年    9     月    21    日
                  民事第三庭  審判長法  官  張國勳
                                    法  官  王本源
                                    法  官  林尚諭
以上正本證明與原本無異。
如對本判決上訴，應於判決送達後20日內向本院提出上訴狀。
中    華    民    國    98    年    9     月    22    日
                                    書記官  游子毅
附表：
 ┌───────────────────────────────┐
 │土地標示                                     98年度訴字第478號│
 ├───────────────────┬──┬────┬───┤
 │土          地          坐          落│地目│面    積│權  利│
 ├──┬───┬───┬──┬──┬──┤    ├────┤範  圍│
 │編號│縣  市│鄉  鎮○ 段 │小段│地號│    │平方公尺│      │
 │    │      │市  區│    │    │    │    │        │      │
 ├──┼───┼───┼──┼──┼──┼──┼────┼───┤
 │  1 │臺北縣│汐止市│北港│烘內│ 159│ 林 │    1264│全  部│
 ├──┼───┼───┼──┼──┼──┼──┼────┼───┤
 │  2 │臺北縣│汐止市│北港│烘內│ 160│ 旱 │     218│全  部│
 ├──┼───┼───┼──┼──┼──┼──┼────┼───┤
 │  3 │臺北縣│汐止市│北港│烘內│ 161│ 旱 │     388│全  部│
 └──┴───┴───┴──┴──┴──┴──┴────┴───┘


司法院資訊處製作；財團法人民間司法改革基金會備份。
